【裁判字號】    97,台上,2728
【裁判日期】    971231
【裁判案由】    請求清償借款
【裁判全文】
最高法院民事判決            九十七年度台上字第二七二八號
上  訴  人  甲○○
訴訟代理人  鄭仁壽律師
被 上訴 人  乙○○
上列當事人間請求清償借款事件，上訴人對於中華民國九十七年
九月十日台灣高等法院第二審判決（九十七年度上字第七八號）
，提起上訴，本院判決如下：
    主  文
原判決廢棄，發回台灣高等法院。
    理  由
本件被上訴人主張：上訴人於民國八十五年二月十日向伊借款新
台幣（下同）一百五十四萬五千元，並承諾以月息百分之一計息
即每月應付一萬五千四百五十元與伊（下稱系爭借款）。因兩造
係兄妹關係，且上訴人曾因案入獄，伊乃未積極求償。惟上訴人
近年開名車、購豪宅，未盡孝道，亦未返還系爭借款及利息。利
息部分自九十一年七月十日起至九十六年七月十日止之五年，合
計九十二萬七千元等情，爰依民法第四百七十四條規定，求為命
上訴人給付伊二百四十七萬二千元及自起訴狀繕本送達翌日起至
清償日止按月息百分之一即每月一萬五千四百五十元計算利息之
判決。
上訴人則以：伊雖曾於八十五年二月十日書立借據一紙（下稱系
爭借據）予被上訴人，惟伊向被上訴人借貸之系爭借款，已全部
清償等語，資為抗辯。
原審維持第一審所為上訴人敗訴之判決，駁回其上訴，無非以：
被上訴人執有上訴人之系爭借據，該借據載明：上訴人與被上訴
人借款於八十五年二月十日結算清楚，金額為一百五十四萬五千
元，利息每月應付一萬五千四百五十元，此款尚未清償，借款人
為上訴人等語，上訴人對系爭借據上簽名之真正亦不爭執，堪信
系爭借據為真正。上訴人雖辯稱伊已全部清償本息，並提出還款
證明、轉帳傳票、支票、匯款回條、南山人壽保險股份有限公司
（下稱南山人壽保險公司）預收第一期保險費相當額送金單、現
金支出傳票等影本為證，惟查上訴人於第一審審理時辯稱：被上
訴人未將系爭借款交予上訴人，兩造間並無消費借貸關係存在云
云。嗣於原審審理時辯稱：上訴人向被上訴人借貸之系爭借款，
業已全部清償云云。前後說詞不一，衡諸一般經驗法則，苟上訴
人確已清償系爭借款，其於被上訴人起訴請求返還時，即應提出
清償之抗辯，惟其於第一審僅提出兩造間未有系爭借款關係存在
之抗辯，是上訴人主張已清償，是否可信，已有疑義。上訴人提
出之上揭書證中，除轉帳傳票及被上訴人嗣後提出之現金支出傳
票仍有原本可資核閱外，其餘均僅有影本，而未能提出原本供核
閱是否與影本相符，自難認上開書證影本係屬真正。而上訴人提
出之轉帳傳票固能提出原本，然該紙傳票上並無被上訴人之簽名
，被上訴人亦否認該轉帳傳票之真正，亦難以該紙傳票上所載「
甲○○尚欠乙○○一百十八萬元已合意不得再次計息」等文字，
認上訴人已部分清償。至於上訴人提出之支票中，固有八紙支票
之金額係存入被上訴人玉山商業銀行土城分行之帳戶，惟此僅能
證明被上訴人曾兌領該等支票所載之金額，而兌領該等支票之原
因不一，非僅有返還借款乙事，故上開兌領之金額，是否即係上
訴人用以清償被上訴人系爭借款之金額，仍難遽予認定。上訴人
就其主張已全部清償系爭借款之有利事實，未能舉證以實其說，
則被上訴人依民法第四百七十四條規定，請求上訴人給付二百四
十七萬二千元及自起訴狀繕本送達翌日（九十六年七月二十日）
起至清償日止，按月息百分之一即每月一萬五千四百五十元計算
之利息，為有理由，應予准許等詞，為其判斷之基礎。
惟按當事人聲明之證據，法院應為調查，民事訴訟法第二百八十
六條前段定有明文。查上訴人辯稱其已全部清償系爭借款，並於
原審聲請將上證一（還款證明）、上證二（支票及被上訴人簽收
證明）檢送法務部調查局鑑定其上之簽名、筆跡是否為被上訴人
所簽收；聲請詢問證人邵明美、賴妤函、賴妤鈞，以證明其確已
全部清償，兩造並曾簽立一紙清償證明書；聲請詢問證人路振福
，以證明其代被上訴人繳納積欠之南山人壽保險公司之保險費七
萬八千二百八十三元；聲請原審向玉山商業銀行土城分行及台灣
票據交換總所函查上證二共十三紙支票是否由被上訴人所設立之
第000000000000號帳戶兌領（見原審卷第一一頁、
第五六頁至第五八頁、第七三頁至第七六頁、第七八頁至八一頁
、第一三三頁、第一六五頁至第一六七頁）。此與上訴人是否部
分清償或全部清償，所關頗切，原審胥未予調查審酌，遽認上訴
人未能舉證證明已全部清償系爭借款，而為上訴人敗訴之判決，
自嫌速斷。上訴論旨，執以指摘原判決不當，求予廢棄，非無理
由。
據上論結，本件上訴為有理由。依民事訴訟法第四百七十七條第
一項、第四百七十八條第二項，判決如主文。
中    華    民    國  九十七  年   十二   月  三十一  日
                      最高法院民事第四庭
                          審判長法官  許  朝  雄
                                法官  陳  淑  敏
                                法官  鄭  玉  山
                                法官  黃  義  豐
                                法官  袁  靜  文
      本件正本證明與原本無異
                                      書  記  官
中    華    民    國  九十八  年    一    月   十四   日
                                                      K


司法院資訊處製作；財團法人民間司法改革基金會備份。
